臺北高等行政法院判決
111年度監簡上字第18號
上  訴  人  陳著匡        
被 上訴 人  法務部矯正署花蓮監獄


代  表  人  葛煌明（典獄長）

上列當事人間監獄行刑法事件，上訴人對於中華民國111年4月29
日臺灣花蓮地方法院111年度監簡字第4號行政訴訟判決提起上訴
，本院判決如下：
　　主　文
原判決廢棄，發回臺灣花蓮地方法院行政訴訟庭。　　
　　事實及理由
一、事實概要：上訴人前因毒品案件，於民國90年12月14日假釋
    出監，91年2月14日執行期滿，於92年間，又因犯最輕本刑5
    年以上之連續販賣第一級毒品罪，經法院判處有期徒刑8年8
    月，累犯，與其他數罪減刑、定應執行刑10年後入監執行，
    於100年11月18日假釋出監，於102年8月5日保護管束期滿假
    釋未經撤銷，視為執行完畢。上訴人於受徒刑執行完畢5年
    內之106年2月6日至106年3月5日間故意再犯最輕本刑為5年
    以上有期徒刑之販賣第二級毒品等罪，經法院分別判處有期
    徒刑7年6月（共5罪）與其他數罪併罰案件定應執行刑15年
    。而上訴人自106年10月間先因另案入監執行，之後自107年
    2月19日開始接續執行前述應執行刑有期徒刑15年。嗣上訴
    人於110年間申請提報假釋，經被上訴人110年11月10日花監
    教字第11011010360號函（下稱110年11月10日函），認其符
    合刑法第77條第2項第2款規定（下稱系爭規定），不得提報
    假釋。上訴人不服110年11月10日函，提起申訴，遭被上訴
    人110年花監申字第13號申訴決定書（下稱申訴決定）認申
    訴無理由駁回，上訴人仍不服，提起本件行政訴訟，經臺灣
    花蓮地方法院（下稱原審法院）111年度監簡字第4號行政訴
    訟判決（下稱原判決）駁回，猶未甘服，提起本件上訴。
二、上訴人起訴主張及訴之聲明，被上訴人於原審之答辯及聲明
    ，原判決認定之事實及理由，均引用原判決所載。
三、上訴意旨略以：系爭規定所規範「犯最輕本刑5年以上有期
    徒刑之罪（即為重罪）之累犯」的前案，應不包含輕罪，原
    審法院認累犯之前案紀錄包含輕罪，與修法意旨相違。上訴
    人於92年間所犯販賣第一級毒品罪固屬重罪，爾後再犯施用
    第二級毒品罪之法定刑為3年以下有期徒刑之罪，與系爭規
    定有間；本次所犯販賣第二級毒品等罪雖屬重罪，但應自再
    犯重罪時，方才有系爭規定之適用。又重罪之累犯再犯重罪
    會因合併執行，而無上限可言，反較無期徒刑嚴格，產生刑
    罰輕罪失衡之現象。上訴人假釋期滿後犯販賣毒品罪，其執
    行刑為15年，情節相較假釋期間犯重罪為輕，不但得不到較
    輕之假釋條件，更被限制不得假釋，不符合比例原則及平等
    原則，爰聲請釋憲。
四、本院查：
(一)按行政訴訟法第251條第2項規定：「最高行政法院調查高等
    行政法院判決有無違背法令，不受上訴理由之拘束。」此規
    定依同法第236條之2第3項規定，於簡易訴訟程序之上訴準
    用之。又本件原判決有如後所述違背法令之情，雖上訴理由
    未予論及，惟正確適用法規乃法院之職權，本院自不受上訴
    理由之拘束，得予以審認，合先指明。
(二)對監獄處分或管理措施可能提起之訴訟類型：
　　按108年12月17日修正、109年1月15日公布、109年7月15日
    施行之監獄行刑法，就受刑人對於監獄處分或其他管理措施
    不服，明定其申訴及行政訴訟之救濟途徑，包括第93條第1
    項規定：「受刑人因監獄行刑有下列情形之一者，得以書面
    或言詞向監獄提起申訴：一、不服監獄所為影響其個人權益
    之處分或管理措施。二、因監獄對其依本法請求之事件，拒
    絕其請求或於2個月內不依其請求作成決定，認為其權利或
    法律上利益受損害。三、因監獄行刑之公法上原因發生之財
    產給付爭議。」第110條第1項規定：「受刑人與監督機關間
    ，因監獄行刑有第93條第1項各款情事，得以書面向監督機
    關提起申訴，……」第111條第2項規定：「受刑人依本法提起
    申訴而不服其決定者，應向監獄所在地之地方法院行政訴訟
    庭提起下列各款訴訟：一、認為監獄處分逾越達成監獄行刑
    目的所必要之範圍，而不法侵害其憲法所保障之基本權利且
    非顯屬輕微者，得提起撤銷訴訟。二、認為前款處分違法，
    因已執行而無回復原狀可能或已消滅，有即受確認判決之法
    律上利益者，得提起確認處分違法之訴訟。其認為前款處分
    無效，有即受確認判決之法律上利益者，得提起確認處分無
    效之訴訟。三、因監獄對其依本法請求之事件，拒絕其請求
    或未於2個月內依其請求作成決定，認為其權利或法律上利
    益受損害，或因監獄行刑之公法上原因發生財產上給付之爭
    議，得提起給付訴訟。就監獄之管理措施認為逾越達成監獄
    行刑目的所必要之範圍，而不法侵害其憲法所保障之基本權
    利且非顯屬輕微者，亦同。」可知受刑人對於監獄處分及非
    屬行政處分性質之其他管理措施，向監督機關提起申訴而不
    服其決定後，即得提起行政訴訟尋求法院救濟，其訴訟類型
    除「撤銷訴訟」外，仍不排除「課予義務訴訟」、「確認訴
    訟」及「一般給付訴訟」等類型。
(三)訴訟類型之選擇未明瞭、不完足或選擇錯誤時，應由審判長
    行使闡明權：
    按行政訴訟法第236條規定：「簡易訴訟程序除本章別有規
    定外，仍適用通常訴訟程序之規定。」第125條第3項規定：
    「審判長應向當事人發問或告知，令其陳述事實、聲明證據
    ，或為其他必要之聲明及陳述；其所聲明或陳述有不明瞭或
    不完足者，應令其敘明或補充之。」因行政訴訟法設有各種
    不同之訴訟類型，其選擇涉及當事人之主張及請求裁判之目
    的，倘當事人之聲明或陳述有不完足或不明瞭，致訴訟類型
    不明時，依行政訴訟法第125條第3項規定，審判長應向當事
    人發問或告知，令其敘明或補充之，以利選擇正確之訴訟類
    型，俾訴訟目的之達成。審判長如未行使行政訴訟法第125
    條第3項規定之闡明權，使當事人為完足之聲明，即難謂為
    適法（最高行政法院109年度抗字第94號裁定參照）。
(四)本件上訴人於原審提起之訴訟類型是否正確仍待闡明：
　1.經查，上訴人前因毒品案件，於90年12月14日假釋出監，91
    年2月14日執行期滿，於92年間，又因犯最輕本刑5年以上之
    連續販賣第一級毒品罪，經法院判處有期徒刑8年8月，累犯
    ，與其他數罪減刑、定應執行刑10年後入監執行，於100年1
    1月18日假釋出監，於102年8月5日保護管束期滿假釋未經撤
    銷，視為執行完畢；上訴人於受徒刑執行完畢5年內之106年
    2月6日至106年3月5日間故意再犯最輕本刑為5年以上有期徒
    刑之販賣第二級毒品等罪，經法院分別判處有期徒刑7年6月
    （共5罪）與其他數罪併罰案件定應執行刑15年，而上訴人
    自106年10月間先因另案入監執行，之後自107年2月19日開
    始接續執行前述應執行刑有期徒刑15年，被上訴人以110年1
    1月10日函通知上訴人不適用假釋，上訴人不服，向被上訴
    人提起申訴，經被上訴人110年12月14日110年度第6次申訴
    審議小組會議決議為申訴無理由而為駁回之決定等情，為原
    審依法確認之事實，核與卷證相符，自得採為本件判決之基
    礎。
　2.再者，依監獄行刑法第111條第2項規定，受刑人對監獄處分
    及其他管理措施，經依法向監督機關提起申訴而不服其決定
    ，除得提起撤銷訴訟外，自不排除課予義務訴訟、確認訴訟
    及一般給付訴訟等類型，已如前述。本件上訴人有關其所犯
    罪刑是否符合刑法第77條第2項第2款重罪累犯不得假釋規定
    之爭議，實涉假釋要件中「受徒刑之執行完畢」「5年以內
    故意再犯最輕本刑為5年以上有期徒刑之罪者」之認定，此
    為被上訴人辦理調查時，所為「重罪累犯不得假釋」之調查
    及核算作業，以為監獄管理及累進處遇之基礎。被上訴人雖
    將上訴人所犯罪刑係符合刑法第77條第2項第2款重罪累犯不
    得假釋規定之情形，以110年11月10日函通知上訴人，然其
    尚非以被上訴人之決定而直接對外發生法律效力，性質上應
    屬非行政處分之其他管理措施（最高行政法院109年度抗字
    第94號裁定參照）。上訴人不服而提出申訴，其申訴標的應
    可理解為對於被上訴人110年11月10日函有關上訴人符合重
    罪累犯不得假釋管理措施所為之爭議。而對於非屬行政處分
    之其他管理措施，亦有撤銷訴訟以外之其他訴訟類型得擇為
    請求救濟，例如以一般給付訴訟除去逾越達成監獄行刑目的
    所必要之管理措施。
  3.查本件上訴人起訴之聲明為：「一、申訴決定及原處分均撤
    銷。二、前項申訴決定及原處分所適用之法律牴觸憲法，請
    求鈞長依司法院釋字第371號解釋聲請憲法法庭解釋憲法。
    」（原審卷第15頁）則上訴人提起本件訴訟之程序標的究竟
    為何？上訴人訴之聲明是否妥適？又對於原判決所謂原處分
    （管理措施）之真意為何？是否係指被上訴人110年11月10
    日函有關上訴人符合重罪累犯不得假釋之管理措施所為之爭
    議？惟原判決何以認定該管理措施為行政處分而可提起撤銷
    訴訟？皆未見原判決於理由中交代，且顯有事實不明情事。
    另上訴人如何可經由司法救濟恢復假釋之權益？應正確擇用
    之行政訴訟類型為何？亦均未經原審法院審判長闡明，是原
    判決逕以原處分及申訴決定並無違法，而駁回上訴人之訴，
    容有未洽，且顯難認定原審已依行政訴訟法第125條規定行
    使闡明權，令上訴人敘明或補充其聲明，以利選擇正確之訴
    訟類型，自有判決不適用法規之違背法令情事。
五、綜上所述，原判決既有如上述之違背法令，且其違法情事已
    影響判決結論，雖未為上訴理由所指摘，然原判決仍屬無可
    維持，上訴意旨求予廢棄，即有理由。又本件事涉上訴人於
    原審訴之聲明、訴訟類型之選擇及原審闡明權之行使，本院
    無從逕為判斷，爰將原判決廢棄，發回由原審法院另為審理
    後，更為適法之裁判。
據上論結，本件上訴為有理由，依行政訴訟法第236條之2第3項
、第256條第1項、第260條第1項，判決如主文。 　　
中　　華　　民　　國　　111 　年　　10　　月　　7 　　日
                    臺北高等行政法院第一庭
                              審判長法  官　蕭  忠  仁
                                  　法  官　黃  翊  哲 
                                    法  官　羅  月  君
上為正本係照原本作成。
不得上訴。
中　　華　　民　　國　　111 　年　　10　　月　　11　　日
                                    書記官  陳  又  慈